【裁判字號】    91,自更,1
【裁判日期】    920408
【裁判案由】    誹謗
【裁判全文】
臺灣桃園地方法院刑事判決                            九十一年度自更字第一號
    自  訴  人  壬○
    被      告  乙○○
                甲○○
                丁○○
                戊○○
                卯○○
    右五人共同
    選任辯護人  陳文雄律師
                丑○○
                丙○○
                癸○○
                寅○○
右列被告等因誹謗案件，經自訴人提起自訴，自訴人不服本院中華民國九十年四月十
九日判決（八十九年度自字第一二一號），提起上訴，經台灣高等法院於九十年十月
三十一日發回更審（九十年度上易字第三五六０號），本院判決如左：
    主  文
寅○○散布文字，指摘足以毀損他人名譽之事，處拘役伍拾日，如易科罰金，以佰
元折算壹日。
乙○○、甲○○、丁○○、丑○○、丙○○、癸○○、戊○○、卯○○均無罪。
    事  實
一、寅○○原為新竹國際商業銀行（以下簡稱新竹商銀）金陵分行之經理，辦理有關
    貸放款項等業務，因違反新竹商銀貸放款項規定而有逾放貸款之情形，新竹商銀
    總行遂要求寅○○於三個月內收回貸款，寅○○竟基於誹謗之犯意，先於民國八
    十七年農曆年後，陸續以口頭陳述方式，向客戶子○○、己○○、庚○○、黃聖
    莞（原名辛○○）指摘：「帛琉長榮國際大飯店係詐欺集團」等語，對於身為帛
    琉長榮國際大飯店之股東且負責處理該飯店集資、業務事宜之壬○的社會地位、
    道德形象、人格評價均具負面貶抑，而以此方式要求子○○等人提前償還貸款。
    後因見新竹商銀總行所給予三個月期限將至，寅○○為如期追償貸款，遂承前開
    誹謗之犯意，並進而提升為書面誹謗之方式，而接續在不詳地點，自行書寫內容
    為「帛琉長榮國際大飯店係詐欺集團」等語之信函（信件內容詳如附件），並以
    寄發多份掛號信函散布文字之方式，至桃園縣中壢市○○○○道之青果市場某郵
    局，寄發予己○○、庚○○、子○○、黃聖莞（原名辛○○）等人，足以毀損壬○之個人名譽。嗣經子○○等人轉述，壬○始發覺上情。
二、案經壬○向本院提起自訴。
    理  由
壹、程序部分：
一、按刑事訴訟法第三百十九條所稱犯罪之被害人，固以因犯罪而直接被害之人為限
    ，惟所謂直接被害人，係指其法益因他人之犯罪而直接被其侵害者而言，且被害
    之是否直接，須以犯罪行為與受侵害之法益有無直接關係為斷，如就同一客體有
    二以上之法益同時併存時，苟其法益為直接犯罪行為所侵害，則兩法益所屬之權
    利主體均為直接被害人，並不因另有其他之直接被害人而發生影響，即非不得自
    訴，最高法院四十二年度台非字第十八號判例可資參照。經查：帛琉長榮國際大
    飯店係自訴人壬○所集資，由Ｌｕｃｉｕｓ  Ｍａｌｓｏｌ提供土地而設立，雖
    自訴人係於八十七年五月間始擔任該飯店總裁，然之前伊即為該飯店之股東，而
    該飯店在台灣實際集資、處理客戶業務事宜者皆為自訴人等情，業據自訴人壬○
    所供明，且提出備忘錄一份資為佐證（見八十九年偵續字第四四號卷第八頁至第
    十六頁），再參諸證人廖正雄、己○○、庚○○、黃聖莞（原名辛○○）亦均於
    本院調查時證稱：是自訴人向渠等介紹整個業務流程等語甚詳（見本院九十一年
    十二月二十五日訊問筆錄），而被告寅○○亦供陳：當初是自訴人壬○陪同與子
    ○○等人來銀行與其接洽辦理貸款等語（見八九年偵字第五七九七號卷第五二頁
    ），堪認自訴人壬○確為「帛琉長榮國際大飯店」之集資者（股東），且負責代
    表上該飯店與證人子○○、己○○、辛○○、黃聖莞接洽業務、貸款事宜，而屬
    「帛琉長榮國際大飯店」集團之一份子，應屬無疑，則依自訴人指訴被告等人犯
    行內容以觀，自訴人壬○仍不失為直接被害人，而得提起自訴，合先敘明。
貳、實體部分：
甲、有罪部分（被告寅○○部分）：
一、訊據被告寅○○對於口頭指摘、製作並以郵寄之方式寄送記載「帛琉長榮國際大
    飯店是詐欺集團」等文字內容之信函予子○○、己○○、庚○○、黃聖莞等多數
    人等情均坦承不諱（見本院九十一年十一月六日訊問筆錄、九十二年三月二十五
    日審理筆錄），核與自訴人指訴之情節相符，復經證人子○○、己○○、庚○○
    、黃聖莞等人到庭證述甚詳（見本院九十一年十二月二十五日訊問筆錄），並有
    前開信函影本附卷可參。是可認被告寅○○所為上開任意性自白，具有相當程度
    之真實性，而得使本院確信被告寅○○前述自白之犯罪事實確屬真實。從而，本
    院自得依被告寅○○前述自白及各該補強證據認定被告寅○○確有指摘足以詆毀
    自訴人壬○名譽、社會地位文字之犯行。是以本件事證甚為明確，被告寅○○誹
    謗犯行堪以認定，應予依法論科。
二、按誹謗罪之故意，以行為人對其指摘或傳述之事足以損害他人名譽有所認識，並
    且進而決意加以指摘或傳述該事件之具體內容，即已足該當，至於實際上有無散
    布於眾之結果則與犯罪成立與否無關，且該條所規定之「意圖散布於眾」，係指
    行為人之意思在於分散傳布而使公眾知悉其事，圖使不特定人或多數人知悉者，
    是只要行為人有分散傳布於多數人知悉之意即可，遑論該多數人係屬特定或不特
    定之多數人。又按散布之文字倘依遣詞用字、運句語法整體以觀、或依其文詞內
    容所引發之適度聯想，以客觀社會通念價值判斷，如足以使人產生懷疑或足以貶
    抑被害人人格聲譽之可能或危險者，即屬刑法第三百十條所處罰之誹謗行為。查
    本件被告寅○○將「帛琉長榮國際大飯店係詐騙集團」等文句記載於多封信函內
    ，而以郵寄之方式同時寄給與證人子○○、己○○、庚○○、黃聖莞等人，寄發
    之對象非僅一人，自有散布於眾之意，且顯已使多數人得以共見共聞，實已構成
    意圖散布之眾之情形。再觀諸上開信函文詞內容，以客觀社會通念價值判斷，已
    足以使一般人對於同屬帛琉長榮國際大飯店股東之自訴人壬○品行、交易信用度
    為負面評價，致生貶損自訴人壬○聲譽之可能或危險，而被告寅○○所指摘之文
    字，非但不能舉證為真實，且與公共利益無關，更非屬自衛、自辯或保護合法利
    益之言論，或可受公評之事，自難謂被告寅○○係出於善意。故核被告寅○○所
    為，係犯刑法第三百十條第二項之加重誹謗罪。又被告寅○○雖先以口頭指摘之
    方式，陸續告知子○○、己○○、庚○○、黃聖莞等人「帛琉長榮國際大飯店是
    詐騙集團」等語，雖非於同日內實施，而所指摘之內容同一，時間密切接近，復
    侵害同一法益，各行為之獨立性極為薄弱，依一般社會健全觀念，在時間差距上
    ，難以強行分開，在刑法評價上，以視為數個舉動之接續施行，合為包括之一行
    為予以評價，較為合理，則屬接續犯之包括一罪（參照最高法院八十六年度台上
    字第三二九五號判例）。又被告寅○○係於同一處所、時間密切接近的書寫多封
    信函，再一次寄發上開信函予子○○等多數人，然查刑法第三百十條誹謗罪本質
    即含有散布於眾之犯行性質，是被告寅○○以一行為同時散發多封書寫足以毀損
    自訴人名譽之文字信函，僅基於同一誹謗目的而為之散布行為，特予說明。而被
    告寅○○先以口頭指摘之方式，陸續告知子○○、己○○、庚○○、黃聖莞等人
    「帛琉長榮國際大飯店是詐騙集團」等語，繼之提升其犯罪手段，而再一次寄發
    多封記載相同文字內容之信函予子○○等人，而為散布之行為，其行為目的同一
    ，侵害之法益單一，各行為之獨立性薄弱，依一般社會觀念，難以強行區隔，而
    顯係基於單一誹謗犯意而為數個舉動之接續行為，故僅論以加重誹謗一罪。而被
    告寅○○以口頭指摘足以毀損自訴人名譽之行為部分，雖未據自訴人提起自訴，
    然此部分與自訴人提起自訴並經論罪科刑部分，為實質一罪，本院自得加以審酌
    ，附此敘明。爰審酌被告寅○○前無犯罪紀錄，此有台灣高等法院被告全國前案
    紀錄表一份在卷足參，可見被告寅○○素行尚稱良好，犯罪動機係為收回銀行客
    戶貸款、惟竟利用撰寫不實文字誹謗他人並散布之手段，因而對自訴人名譽、信
    用及社會評價所致生之危害程度、及其智識程度、犯罪後坦承犯行，態度良好等
    一切情狀，量處如主文所示之刑，以資懲戒。又被告寅○○行為後，刑法第四十
    一條第一項前段於九十年一月四日業已修正，並於同月十日經總統公布施行，關
    於易科罰金之折算標準，修正為「犯最重本刑為五年以下有期徒刑以下之刑之罪
    ，而受六個月以下有期徒刑或拘役之宣告，因身體、教育、職業、家庭之關係或
    其他正當事由，執行顯有困難者，得以一元以上三元以下折算一日，易科罰金。
    」，是就形式上觀察，修正前後之法律顯有不同，應認為法律有變更，而經比較
    新舊法結果，新法並無不利於被告寅○○，應按刑法第二條第一項前段適用裁判
    時之法律，依修正後刑法第四十一條第一項前段規定諭知易科罰金之折算標準，
    附此敘明。
乙、無罪部分：（被告乙○○、甲○○、丁○○、卯○○、丑○○、癸○○、丙○○
    、戊○○部分）
一、自訴意旨另略以：被告乙○○為新竹國際商業銀行總經理、甲○○為副總經理、
    丁○○為法務中心副主任、丑○○為審查部科長、癸○○為財務部經理、丙○○
    為審查部經理、戊○○為金陵分行催收員、卯○○為同行徵信課課員，渠等與共
    同被告寅○○基於犯意聯絡，於八十七年二月間起，意圖散佈於眾，而以文字信
    函指摘並傳述「帛琉長榮國際大飯店係詐騙集團」等情事，以毀損帛琉長榮國際
    大飯店執行總裁即自訴人壬○名譽，因認被告乙○○、甲○○、丁○○、卯○○
    、丑○○、癸○○、丙○○、戊○○等人亦涉犯有刑法第三百十條第一項之誹謗
    罪嫌云云。
二、按犯罪事實應依證據認定之，無證據不得推定其犯罪事實；不能證明被告犯罪者
    ，應諭知無罪之判決，刑事訴訟法第一百五十四條及第三百零一條第一項分別定
    有明文。又事實之認定，應憑證據，如未能發現相當證據，或證據不足以證明，
    自不能以推測或擬制之方法，以為裁判基礎；而認定犯罪事實之證據，係指足以
    證明被告確有犯罪之積極證據而言，該項證據必須適合於被告犯罪事實之認定，
    始得採為斷罪之資料（最高法院四十年台上字第八六號、二十九年上字第三一０
    五號判例意旨參照）。至告訴人之告訴（或自訴人之指訴），係以使被告受刑事
    訴追為目的，是其陳述是否與事實相符，仍應調查其他證據以資審認，倘其所述
    被害情形如無瑕疵可指，且就其他方面調查又與事實相符，其供述始足據為判決
    之基礎，亦經最高法院著有五十二年台上字第一三００號及三十二年上字第六五
    七號判例可資參照。又按刑法第三百十條第二項誹謗罪之成立，以行為人主觀上
    具有明知為虛偽不實，並意圖散布於眾而以文字、圖畫方式，指出摘發或宣傳傳
    述足以毀壞貶損他人名譽之事為構成要件。
三、訊據被告乙○○、甲○○、丁○○、卯○○、丑○○、丙○○、癸○○、戊○○
    等人，固坦承渠等為新竹商銀之員工，並曾處理有關被告寅○○逾放貸款之事宜
    ，然均堅決否認有參與誹謗之犯行，均辯稱：此為寅○○個人之行為，事先並不
    知情，而該些文件均屬公司內部文件，依規定不能外流，當初是要寅○○負責將
    貸放之款項收回，並不知其用何方法等語。經查：
    (一)被告寅○○就其寄發上開信函給證人子○○、庚○○、黃聖莞等人，究係其個
      人之意思或有經其他被告之同意一節，已據其供稱：當初總行交由其負責處理
      收回貸款事宜，且限期三個月，而其因總行規定三個月內收回貸款之期限將至
      ，為了取信客戶才寄發信函，他們事先完全不知道等語（見本院九十一年十一
      月十八日訊問筆錄、九十二年三月二十五審理筆錄），而觀諸自訴人所提出之
      信函，署名亦為「新竹企銀寅○○」，而無從就此推斷被告乙○○、甲○○、
      丁○○、卯○○、丑○○、丙○○、癸○○、戊○○等人知情被告寅○○有書
      寫該信函並郵寄給他人一事。則在被告乙○○、甲○○、丁○○、卯○○、丑
      ○○、癸○○、丙○○、戊○○等人均堅詞否認情形下，尚乏積極證據足以證
      明上開被告乙○○等人就被告寅○○上開所為書寫、寄發信函之行為知之甚詳
      或有參與之情。又雖於被告寅○○所寄發信函中將被告乙○○、甲○○、丁○○、卯○○、丑○○、丙○○、戊○○等人批示之「檢查或指導事項紀錄表」
      做為附件同時寄發，而查前開「檢查或指導事項紀錄表」上固載有「帛琉長榮
      國際大飯店係詐騙集團」、「帛琉長榮飯店套房涉有詐騙行為」等字眼，然上
      開「檢查或指導事項紀錄表」均係被告寅○○所書寫，成交給其上級長官被告
      乙○○等人批示，則上開「檢查或指導事項紀錄表」本屬新竹商銀之內部呈核
      文件，衡諸常情，當僅被告寅○○及其直屬上級主管方能審閱，而被告寅○○
      將之寄發給他人一事又未事先告知被告乙○○等人，自難謂被告乙○○、甲○○、丁○○、卯○○、丑○○、癸○○、丙○○、戊○○等人在批示之際，即
      有散布於眾之意圖。
    (二)另自訴人雖指稱被告戊○○、卯○○等人未經查證即向伊客戶稱渠等被騙，而
      影響客戶投資意願，並對伊名譽有損貶損云云，然查證人子○○、己○○於本
      院調查時均證稱：被告戊○○雖前來洽談催繳貸款事宜，但談話內容已經忘記
      了，而當初徵信時，戊○○有問我們怕不怕被這家公司騙，如果這樣我們就要
      自己承擔，他是用詢問之方式問我們等語（見本院九十一年十二月二十五日訊
      問筆錄），而經本院依職權調閱台灣桃園地方法院檢察署八十九年偵字第五七
      九七號及八十九年偵續字第四四號卷證資料，證人子○○、己○○於檢察官偵
      訊時亦僅證稱：卯○○與戊○○曾告知，如投資公司跑掉了我們必須自行負擔
      貸款本利，後多次向帛琉長榮飯店洽詢，並向寅○○要求提供書面資料以辦理
      解約事宜，但目前會員資格還在。不記得當初誰對我們說這家公司是騙人的，
      叫我們要慎重考慮清楚等語（見八十九年偵字第五七九七號卷第四九頁反面至
      第五十頁）。另證人黃聖莞亦僅證稱：「有接過一通電話，說我已經被帛琉長
      榮國際大飯店騙了，說要我自己繳錢不然會被查封房子」等語（見本院九十一
      年十二月二十五日訊問筆錄），是證人子○○、己○○、黃聖莞均所為上開證
      述均未能明確指出被告乙○○、甲○○、丁○○、卯○○、丑○○、癸○○、
      丙○○、戊○○等人曾告知或傳述「帛琉長榮國際大飯店是詐欺集團」等語，
      或有任何足以詆毀自訴人壬○名譽、社會評價之話語，是自不能以此遽認被告
      乙○○、甲○○、丁○○、卯○○、丑○○、癸○○、丙○○、戊○○涉有何
      誹謗犯行。
    (三)是以被告寅○○寄發上該信函，要係其個人之決定與作為，顯與被告甲○○、
      乙○○、丁○○、卯○○、丑○○、丙○○、戊○○、癸○○等人無涉，而自
      訴人壬○始終未能舉出確切之證據，資以證明上開被告乙○○等人有同意寅○○寄發該些信函，故被告乙○○、甲○○、丁○○、卯○○、丑○○、丙○○
      、戊○○等人所辯尚非不可採信，當不能因被告乙○○、甲○○、丁○○、卯
      ○○、丑○○、丙○○、戊○○、癸○○等人同為新竹商銀總行或金陵分行之
      人員，或為被告寅○○上司之故，即謂渠等有與被告寅○○為共同犯意之聯絡
      ，而認被告乙○○、甲○○、丁○○、卯○○、丑○○、丙○○、戊○○、癸○○等人有如自訴人所指之加重誹謗犯行。此外，復查無其他積極證據足認被
      告乙○○、甲○○、丁○○、卯○○、丑○○、丙○○、戊○○、癸○○等人
      ，有何誹謗或加重誹謗自訴人壬○之犯行，應認自訴人所指被告乙○○、甲○○、丁○○、卯○○、丑○○、丙○○、戊○○、癸○○所涉之誹謗犯行尚屬
      不能證明，揆諸前揭法條及判例意旨，應諭知被告乙○○、甲○○、丁○○、
      卯○○、丑○○、丙○○、戊○○、癸○○等人均無罪之判決。
四、被告丙○○經合法通知，無正當理由不到庭，惟本院認應對其為無罪之諭知，爰
    不待其陳述逕行判決。
丙、據上論斷，應依刑事訴訟法第三百四十三條、第二百九十九條第一項前段、第三
    百零一條第一項、第三百零六條，刑法第二條第一項前段、第三百十條第二項、
    第四十一條第一項前段，罰金罰鍰提高標準條例第一條前段、第二條，判決如主
    文。
中      華      民      國    九十二    年      四      月      八      日
                                 臺灣桃園地方法院刑事第六庭
                                 審判長法  官  周政達
                                           法  官  潘進順
                                           法  官  何俏美
右正本證明與原本無異。
如不服本判決，應於判決送達後十日內向本院提出上訴狀( 應附繕本 )，上訴於
臺灣高等法院。
                                           書記官  王泰元
中      華      民      國     九十二    年     四      月      十八    日
附錄本案論罪科刑法條
刑法第三百十條
意圖散布於眾，而指摘或傳述足以毀損他人名譽之事者，為誹謗罪，處一年以下有期
徒刑、拘役或五百元以下罰金。
散布文字、圖畫犯前項之罪者，處二年以下有期徒刑、拘役或一千元以下罰金。
對於所誹謗之事，能證明其為真實者，不罰。但涉於私德而與公共利益無關者，不在
此限。


司法院資訊處製作；財團法人民間司法改革基金會備份。
